【裁判字號】    90,簡上,65
【裁判日期】    901107
【裁判案由】    拆屋還地
【裁判全文】
臺灣雲林地方法院民事判決  九十年度簡上字第六五號
    上  訴  人  乙○○○
    被上訴  人  甲○
右當事人間請求拆屋還地事件，上訴人對於中華民國九十年六月二十二日本院虎尾簡
易庭九十年度虎簡字第一一０號第一審判決提起上訴，本院判決如左：
    主  文
原判決關於命被告乙○○○應將坐落雲林縣虎尾鎮○○段三三五地號土地上如附圖所
示編號Ａ部分面積七點二七平方公尺鐵架鐵皮頂之倉庫，編號Ｂ部分面積七二平方公
尺鋼架鐵皮壁石綿瓦頂之住宅，編號Ｃ部分面積二點一六平方公尺輕鋼架鐵皮頂之涼
棚拆除，並將土地交還原告部分，及該部分履行期間、假執行之宣告，暨訴訟費用負
擔均廢棄。
右廢棄部分被上訴人在第一審之訴及假執行之聲請均駁回。
第一、二審訴訟費用由被上訴人負擔。
    事  實
甲、上訴人方面：
一、聲明：
（一）原判決不利於上訴人部分廢棄。
（二）右廢棄部分被上訴人在第一審之訴駁回。
二、陳述：除與原審判決書所載者相同茲予引用外，補稱：
（一）兩造係夫妻關係，訴外人李淑貞為兩造之女，被上訴人於民國（下同）六十九
      年間，同意將所有位在雲林縣虎尾鎮○○段三三五地號土地（下稱系爭土地）
      借與李淑貞使用，嗣李淑貞於六十九年七月一日在系爭土地上建築如附圖所示
      編號Ｂ部分面積七二平方公尺鋼架鐵皮壁石綿瓦頂之住宅（下稱系爭房屋），
      ，編號Ａ部分面積七‧二七平方公尺鐵架鐵皮頂之倉庫，編號Ｃ部分面積二‧
      一六平方公尺輕鋼架鐵皮頂之涼棚。
（二）自八十七年間被上訴人相繼以土地向金融機關貸款花用，經上訴人諫阻，被上
      訴人遂表示欲將系爭房屋「過戶」予上訴人使用居住，嗣八十八年七月間被上
      訴人因向李淑貞借款未著，即以欲將系爭房屋給予上訴人為由，請求李淑貞搬
      離，李淑貞於八十八年九月間一面遷離，一面委任代書處理系爭房屋過戶事宜
      ，被上訴人並將所有之印鑑交予上訴人，授權上訴人使用，同意上訴人代為簽
      名，要上訴人自行辦理系爭房屋第一次保存登記、贈與移轉登記，故上訴人始
      在八十八年十月二日之土地使用同意書（下稱同意書）上填載被上訴人之姓名
      並蓋章，將同意書交給代書，委任代書於八十八年十月二十五日辦理系爭房屋
      第一次保存登記後，再於八十八年十一月十日辦理贈與移轉登記。
（三）被上訴人授權上訴人使用印鑑，業經證人李淑貞、陳玉鳳到庭證述綦詳，惟被
      上訴人竟一再稱其印鑑遭上訴人盜用，而否認同意書之形式證據力，則依最高
      法院七十年度台上字第四六一號、第四三三九號判決意旨，被上訴人自應舉證
      證明盜用之事實。
（四）另被上訴人雖非系爭房屋之所有權人，惟其表示將系爭房屋「過戶」予上訴人
      之意，探求當事人真意，被上訴人即有默示同意上訴人使用系爭土地之意思，
      兩造間即成立一使用借貸契約，並按其契約之目的及期間，係以上訴人死亡為
      解除條件，本件借用之目的尚未完畢，使用借貸之關係猶存，上訴人自非無權
      占有。
（五）再被上訴人前述表示將系爭房屋「過戶」予上訴人之意思表示，除得解釋為一
      使用借貸附解除條件之意思表示外，其當亦寓有履行道德上贈與之意思表示，
      即被上訴人將系爭土地使用之權利贈與上訴人。
（六）被上訴人同意李淑貞使用系爭土地建造系爭房屋，該使用借貸契約之目的，既
      在於建造房屋，自應以房屋不堪使用為期限，是被上訴人與李淑貞之使用借貸
      關係現仍存續，嗣李淑貞將系爭房屋贈與上訴人，被上訴人亦同意「過戶」，
      上訴人使用系爭土地，符合占有連鎖之要件，具有正當占有使用之權源。
（七）是兩造間既具有前述使用借貸、贈與、占有連鎖之關係存在，上訴人非無權占
      有系爭土地，被上訴人自不得依民法第七百六十七條前段之規定，請求上訴人
      拆屋還地。
三、證據：除援用原審之立證方法外，並提出建物登記謄本、建築改良物登記簿各一
    份為證。
乙、被上訴人方面：
一、聲明：上訴駁回。
二、陳述：除與原審判決書所載者相同茲予引用外，補稱：
（一）被上訴人從未曾同意上訴人使用系爭土地。
（二）於七十年間被上訴人同意李淑貞，在系爭土地上建築系爭房屋，雙方並未約定
      使用借貸期限，八十九年時，被上訴人即請求李淑貞返還系爭土地。
（三）被上訴人之印鑑都放在住處臥室化妝台之抽屜，沒有上鎖，被上訴人並未授權
      上訴人使用被上訴人之印鑑，同意書上簽名及蓋章均非被上訴人所為，同意書
      上之印文顯係上訴人偷拿被上訴人之印鑑盜蓋的，上訴人未取得被上訴人的委
      任狀，就去辦理系爭房屋第一次保存登記，且被上訴人亦不知系爭房屋已辦理
      贈與移轉登記。
丙、法院依職權調查證據：
一、函雲林縣虎尾地政事務所查詢系爭房屋贈與移轉登記之相關資料。
二、訊問證人李淑貞、陳玉鳳、蔣淵昌。
    理    由
一、被上訴人起訴主張：兩造係夫妻關係，李淑貞為兩造之女，於七十年間被上訴人
    將所有之系爭土地借與李淑貞使用，並由李淑貞興建系爭房屋及附圖所示編號Ａ
    、Ｃ部分，雙方未約定使用借貸期限，詎上訴人竟於八十八年十月二日盜用被上
    訴人之印鑑，作成同意書，委任代書於八十八年十月二十五日，辦理系爭房屋第
    一次保存登記後，旋於同年十一月十日再辦理贈與移轉登記，將系爭房屋登記為
    上訴人所有，無權占有被上訴人之系爭土地，爰依民法第七百六十七條前段之規
    定提起本訴。上訴人則以：被上訴人於八十七年間表示欲將系爭房屋「過戶」予
    上訴人使用居住，並將所有之印鑑交予上訴人，授權上訴人使用，同意上訴人代
    為簽名，要上訴人自行辦理系爭房屋第一次保存登記、贈與移轉登記，故上訴人
    始在同意書上填載被上訴人之姓名並蓋章，嗣後將同意書交給代書，委任其辦理
    系爭房屋第一次保存登記及贈與移轉登記事宜。而被上訴人雖非系爭房屋之所有
    權人，惟其表示將系爭房屋「過戶」予上訴人之意，探求當事人真意，被上訴人
    除有同意上訴人使用系爭土地之意思，兩造間成立一附以上訴人死亡為解除條件
    之使用借貸契約外，尚寓有履行道德上贈與之意思表示，即被上訴人將系爭土地
    使用之權利贈與上訴人，且上訴人基於占有連鎖之法律關係，亦具有合法占有系
    爭土地之權源等語置辯。
二、本件被上訴人主張系爭土地為其所有，於六十九年間借與李淑貞使用，李淑貞於
    同年七月一日在系爭土地上興建系爭房屋及附圖所示編號Ａ部分倉庫、編號Ｃ部
    分涼棚，並於八十八年十月二十五日辦理系爭房屋第一次保存登記，登記李淑貞
    為所有權人，李淑貞復於同年十一月十日將系爭房屋贈與上訴人，並辦妥贈與移
    轉登記之事實，業據其提出土地及建物登記謄本各一份為證，並為上訴人所不爭
    執，此外，復有雲林縣虎尾地政事務所九十年四月三十日九十虎地一字第一八四
    七號函、九十年九月五日九十虎地一字第三九八四號函各一份，分別附於原審及
    本審卷宗可憑，堪信被上訴人此部分之主張為真實。是本件爭執之要點為上訴人
    有無占有系爭土地之合法權源？
三、按非主物之成分，常助主物之效用，而同屬於一人者，為從物。主物之處分，及
    於從物，民法第六十八條定有明文。所謂常助主物之效用，係指該物就一般交易
    觀念言之，在客觀上具有繼續性的輔助主物之經濟效用，而居於從屬關係，其本
    身捨輔助主物之外，不具獨立使用之經濟效用者而言。經查，系爭房屋與如附圖
    所示編號Ａ部分倉庫、編號Ｃ部分涼棚，同屬李淑貞所建築為其所有，此為被上
    人所不爭執，復經證人蔣淵昌到庭證述：「附圖所示編號Ａ、Ｂ、Ｃ部分，由我
    和李淑貞同住，並經營汽車修理廠‧‧。」等語，又觀諸該倉庫、涼棚之面積分
    別僅有七‧二七及二‧一六平方公尺。顯見該倉庫與涼棚係依附於系爭房屋以助
    成其效用，與之相依為用，而未具獨立性之次要建築，為系爭房屋之附屬建物，
    則李淑貞嗣於八十八年十一月十日將系爭房屋贈與移轉登記為上訴人所有，依前
    揭法條所示及說明，其效力自及於附圖所示Ａ、Ｃ部分之倉庫及涼棚，合先敘明
    。
四、次按借用人應於契約所定期限屆滿時，返還借用物；未定期限者，應於依借貸之
    目的使用完畢時返還之，民法第四百七十條第一項前段規定甚明。本件被上訴人
    與李淑貞就系爭房屋及附屬建物所坐落之系爭土地有未定期限之使用借貸關係，
    業如前述，而李淑貞借用系爭土地之目的，既為繼續使用其所建造之房屋及附屬
    建物居住為目的，自以李淑貞使用系爭土地之目的完畢，即其無繼續居住系爭房
    屋及附屬建物，或該房屋及附屬建物不堪使用時，返還期限始屆至，則李淑貞已
    於八十八年九、十月間搬離系爭房屋及附屬建物，未再繼續使用，自應認李淑貞
    已返還系爭土地予被上訴人。
五、又稱使用借貸者，謂當事人一方以物交付他方，而約定他方於無償使用後返還其
    物之契約，民法第四百六十四條定有明文。是使用借貸為無償債權契約，以當事
    人間之意思合致為成立要件，即只須當事人意思表示一致，無論其為明示或默示
    ，其契約即為成立，並不以訂立書面為必要。所謂默示之意思表示，係指依表意
    人之舉動或其他情事，足以間接推知其效果意思者而言（參照最高法院二十九年
    度上字第七六二號判例）。另私文書經本人或其代理人簽名、蓋章者，推定為真
    正，民事訴訟法第三百五十八條亦有明定。而印章由自己蓋用，或由有權使用之
    人蓋用為常態，由無權使用之人蓋用為變態，故主張變態事實之當事人，應就此
    負舉證責任（參照最高法院七十四年度台上字第二一四三號判決）。本件上訴人
    抗辯基於兩造間之使用借貸關係，上訴人有正當權源占用系爭土地等語，並舉證
    人李淑貞、陳玉鳳、蔣淵昌之證詞為證。經查：
（一）被上訴人就同意書上所蓋被上訴人之印章，與雲林縣虎尾戶政事務所印鑑證明
      之印章相同，係屬真正，並不爭執，又據證人李淑貞證述：「‧‧我有看過父
      親拿印章給母親，時間大約在我要搬離開的時候‧‧。」證人陳玉鳳即被上訴
      人之母亦證述：「‧‧我兒子拿他的印章給上訴人，將房屋過戶給上訴人‧‧
      。」上開證人李淑貞為兩造之女；而陳玉鳳則為被上訴人之母，均為兩造之至
      親，對兩造之生活參與甚深，且互核上開證人之證詞相符，尚無偏頗之虞，足
      以採信，顯見被上訴人確曾交付印章予上訴人，授權上訴人使用該印章。被上
      訴人雖主張其印章被盜蓋等語，惟依前述舉證責任分配原則，被上訴人自應就
      此事實負舉證之責，然被上訴人並未舉證以實其說，依上開判決意旨，即應推
      定該同意書為真正。
（二）另證人李淑貞復證述：「‧‧八十八年九月份我父親告訴我，系爭房屋要給我
      母親，叫我離開系爭房屋，我就從九月份開始慢慢的搬，並委任代書去辦理保
      存及贈與移轉登記手續‧‧。」證人陳玉鳳證稱：「‧‧我兒子拿他的印章給
      上訴人，將房屋過戶給上訴人‧‧。」證人蔣淵昌亦陳稱：「‧‧因為被上訴
      人告訴我要將如附圖所示Ａ、Ｂ、Ｃ部分給上訴人，大約八十八年十月底搬離
      ，之後上訴人立即搬進來住‧‧。」互核前開證人之陳述均相吻合，堪以採信
      ，足證被上訴人確有向上訴人表示要將系爭房屋「過戶」予上訴人。
（三）再觀諸系爭房屋第一次保存登記日期為八十八年十月二十五日，而贈與移轉登
      記日期則為同年十一月十日，兩者相距未逾二十日，顯示其最終目的即在將系
      爭房屋移轉登記為上訴人所有至明。
（四）綜上所述，被上訴人即曾表示欲將系爭房屋辦理移轉登記為上訴人所有，並交
      付印章予上訴人填具土地使用同意書，以便辦理系爭房屋之保存及贈與登記事
      宜，雖被上訴人非系爭房屋之所有權人，惟依被上訴人之前開舉動及其他一切
      證據資料，探求被上訴人之真意，應係默示同意上訴人於取得系爭房屋及附屬
      建物所有權時得占有使用系爭土地，兩造間就系爭土地所為之默示使用借貸意
      思表示相合致，成立一未定有期限之使用借貸契約。
六、未按借用人死亡者，貸與人得終止契約，民法第四百七十二條第四款復有明文。
    上訴人另抗辯兩造之使用借貸契約附有以上訴人死亡之解除條件，惟斟酌被上訴
    人既於上訴人死亡時，得依上開規定終止契約，且綜觀被上訴人前述之行止，尚
    難認兩造於成立使用借貸契約時，即具有附該解除條件之默示意思表示，是上訴
    人此部分之抗辯，自無足取。而上訴人既為達成安居在系爭房屋及附屬建物之目
    的，而向被上訴人借用系爭土地，其借用之目的具有繼續性，若系爭土地一經返
    還，將妨害借用目的之繼續，是自應待上訴人已不使用系爭房屋及附屬建物以居
    住，或系爭房屋及附屬建物已不堪住用，始得謂上訴人已依借貸之目的使用完畢
    ，應返還系爭土地，附此敘明。
七、從而，兩造間既具有使用借貸關係存在，上訴人即有占有使用系爭土地之正當權
    源，被上訴人依民法第七百六十七條前段規定，請求上訴人應將坐落在系爭土地
    上之系爭房屋及如附圖所示編號Ａ、Ｃ部分之附屬建物拆除，並將系爭土地返還
    被上訴人，於法不合，不應准許。原審就此部分為被上訴人勝訴之判決，容有未
    洽，上訴意旨指摘原判決此部分不當，求予廢棄，並駁回被上訴人第一審之訴，
    為有理由。
八、本件事證已臻明確，兩造其餘攻擊防禦方法及舉證，核與判決基礎不生影響，爰
    不另一一論述。
九、據上論結，本件上訴為有理由，依民事訴訟法第四百三十六條之一第三項、第四
    百五十條、第七十八條，判決如主文。
中      華      民      國    九十      年      十一      月      七    日
                            臺灣雲林地方法院民事庭
~B審判長法官  陳宏卿
~B法      官  陳婉玉
~B法      官  蘇錦秀
右為正本係照原本作成
本件不得上訴
中      華      民      國    九十      年      十一      月      七    日
~B法院書記官  賴成育


司法院資訊處製作；財團法人民間司法改革基金會備份。
